【裁判字號】    98,訴,2058
【裁判日期】    990511
【裁判案由】    侵權行為損害賠償
【裁判全文】
臺灣板橋地方法院民事判決              98年度訴字第2058號
原      告  丙○○
被      告  甲○○
            丁○○
兼  共  同
訴訟代理人  乙○○
上列當事人間因刑事附帶民事訴訟請求侵權行為損害賠償事件，
經本院刑事庭裁定移送前來（97年度交附民字第314 號），本院
於中華民國99年4 月27日言詞辯論終結，判決如下：
    主      文
被告應連帶給付原告新台幣參拾壹萬元，及自民國九十七年十一
月二十七日起至清償日止，按年息百分之五計算之利息。
原告其餘之訴駁回。
訴訟費用由被告連帶負擔四分之一，餘由原告負擔。
本判決第一項原告得假執行；但被告如以新台幣參拾壹萬元為原
告供擔保後，得免為假執行。
    事實及理由
一、程序事項
  (一)被告甲○○於原告起訴時係限制行為能力人，嗣於訴訟繫屬
    中，被告甲○○已成年，並具狀聲明承受訴訟，於法尚無不
    合，應予准許。
  (二)按訴狀送達後，原告不得將原訴變更或追加他訴，但擴張或
    減縮應受判決事項之聲明，不在此限；被告於訴之變更或追
    加無異議，而為本案之言詞辯論者，視為同意變更或追加，
    民事訴訟法第255 條第1 項第3 款、第2 項定有明文。本件
    原告起訴聲明請求被告連帶給付本金新台幣（下同）1,222,
    896 元，嗣減縮本金請求為1,202,712 元（見本院卷第46頁
    反面），而被告亦無異議而為本案之言詞辯論，揆諸前揭規
    定，核無不合，應予准許。
二、原告主張：
  (一)被告甲○○於97年2 月25日16時15分許，騎乘車號629-CHC
    號重型機車，沿台北縣中和市○○路內側車道往中正路方向
    行駛，行經中和市○○路363 巷53號旁時，本應注意車前狀
    況，且依當時有日間自然光線，視距良好，路面無缺陷，無
    障礙物等情形，尚無不能注意之情事，竟疏未注意，逕行向
    右切往外側車道，卻不慎打滑，適有原告在路旁之水溝蓋上
    行走，被告甲○○所騎乘之機車遂自後方撞上原告之小腿，
    原告因而倒地，致受有頭部外傷合併顱骨骨折及硬腦膜下出
    血、頸椎第5 、6 節半脫位等傷害。被告甲○○刑事責任部
    分，業經鈞院刑事庭以97年度交易字第593 號刑事判決判處
    有期徒刑3 月確定。而被告甲○○係78年12月13日生，於本
    件交通事故發生時，為限制行為能力人，被告甲○○之父母
    即被告乙○○、丁○○為其法定代理人，應與被告甲○○負
    連帶賠償責任，爰依民法第184 條第1 項前段、第195 條第
    1 項及第187 條第1 項之規定，請求被告負連帶賠償之責。
    茲就原告所請求之項目及金額分述如下：
    1.醫療費用：
      原告因本件車禍傷害，經送財團法人徐元智先生醫藥基金
      會附設亞東紀念醫院（下稱亞東醫院）轉行政院國軍退除
      役官兵輔導委員會臺北榮民總醫院（下稱台北榮民總醫院
      ）住院治療，出院後至中醫診所繼續治療，共支出醫療費
      用169,896 元，扣除原告業經受領之汽車強制責任險理賠
      20,184元後，尚受有149,712元之損失。
    2.看護費用：
      原告於97年2 月26日入院急診，於97年3 月8 日出院，住
      院期間皆由家人日夜照料其生活起居，出院後仍需家人全
      天照料10日，而原告雖由親屬看護，然親屬看護所付出之
      勞力非不能評價為金錢，故原告請求每日1,000 元計算，
      共20日，合計20,000元之看護費用損失。
    3.無法工作期間之薪資損失：
      本件事故發生時原告任職於祺弘有限公司，每月薪資33,0
      00元，因住院期間10日及出院後返家需再休養20日，共計
      30日期間無法工作，故受有無法工作期間之薪資損失33,0
      00元。
    4.精神慰撫金：
      原告受傷狀況嚴重，迄今雖已出院，然原告頭部仍經常暈
      眩，須長期門診治療，精神備感痛苦，爰請求精神慰撫金
      100 萬元。
    5.以上共計1,202,712 元。
  (二)聲明請求：被告應連帶給付原告1,202,712 元及自起訴狀繕
    本送達翌日（即97年11月27日）起至清償日止，按年息5%計
    算之利息；願供擔保請准宣告假執行。
三、被告則以：
  (一)本件事故係因被告甲○○所騎乘之機車遭他人所騎乘之機車
    撞擊到後輪胎，因而失控打滑，致撞擊原告，是被告甲○○
    就本件車禍事故並無任何過失。退步言之，縱令被告甲○○
    就本件事故有過失存在，然原告未行走於人行道上，而係於
    馬路上行走，有違反道路交通安全規則第133 條規定，故原
    告就本件事故之發生亦與有過失。
  (三)關於原告各項請求：
    1.醫療費用部分：
      (1)西醫部分：依原告所提台北榮民總醫院住院醫療費用收
        據（自付），其上載有病房費用32,100元，惟依其另提
        之該院住院健保給付醫療費用明細表（非收據），其上
        既已載有病房費5,632 元，故上開32,100元病房費部分
        ，應係原告自行升等病房所支出，自非屬必要費用。況
        依原告所提之振德中醫診所診斷證明書所載，原告於該
        診所就診日期字自97年2 月29日至97年6 月23日，可見
        原告於台北榮民總醫院住院期間（即97年2 月26日至97
        年3 月8 日）曾外出至振德中醫診所就診，故應無如原
        告所述升等單人病房之原因及必要，原告自不得請求被
        告賠償此部分之費用。
      (2)中醫部分：
        依原告所提高堂中醫聯合診所掛號明細表所示，原告
          係因搬重物所受之新傷，則其於97年5 月8 日至高堂
          中醫聯合診所看診部分，與本件事故無關，自不得請
          求此部分醫療費用200 元。
        依原告所提振德中醫診所部分收據，其就診日期為98
          年12月18日，顯與原告所提之該診所診斷證明書所載
          應診日期自97年2 月29日起至97年6 月23日止有所不
          同，且距離本件車禍發生時間已有1 年以上，則其就
          診是否為因本件車禍事故所致之傷害，已有疑問。此
          外，原告於該診所購買之頭部藥粉等藥品，未經醫生
          開立處方，況其於台北榮民總醫院住院期間，同時又
          至振德中醫診所就診，原告既已接受西醫治療，又何
          需至中醫診所就診，是原告至振德中醫診所之就診自
          無必要，則此部分費用自非治療上所必要之費用，不
          得向被告請求。再依高堂中醫聯合診所掛號明細表所
          載，原告因本件車禍事故所受之傷害已於97年5 月8
          日前即已痊癒，其自不得向被告請求賠償此部分之醫
          療費用。
    2.看護費用部分：
      原告主張其於出院後，仍需家人全天照料10日云云，惟原
      告未舉證證明。況原告既已出院，則其所受之傷害應已痊
      癒，又何需家人全日予以照料，故原告請求出院後之看護
      費用部分自非有據。
    3.無法工作期間之薪資損失：
      依原告所提之祺弘有限公司97年1 月至97年5 月之薪資明
      細顯示，原告受傷期間該公司仍有按月給付其全部薪資33
      ,000元，故原告就此自無任何薪資損失之發生。
    4.精神慰撫金部份：
      被告甲○○本為半工半讀之學生，惟因本件車禍事故而休
      學，並喪失工作而無任何收入；被告丁○○，因本件事故
      之發生致生精神上疾病，需至醫院進行治療；被告乙○○
      亦於97年12月間遭公司以虧損或業務緊縮為由予以資遣，
      復尚有罹患重大傷病之年邁母親需其扶養。故被告等之家
      庭收入實勉可餬口，經濟甚為困難。而原告所請求之精神
      慰撫金顯為過高等語，資為抗辯。
  (五)答辯聲明：駁回原告之訴及其假執行之聲請；如受不利判決
    ，願供擔保請准宣告免為假執行。
四、兩造不爭執事項：
  (一)被告甲○○於上開時間、地點，因其騎乘之機車打滑，適前
    方有原告行走在馬路右側，其所騎乘之機車遂自後方撞及原
    告之小腿，致原告受有頭部外傷合併顱骨骨折及硬膜下出血
    、頸椎第5 、6 節半脫位等傷害。
  (二)被告就原告支出醫療費用6,906 元部分不爭執。
  (三)被告就原告於住院期間需家人照顧，及以每日1,000 元標準
    計算看護費，計受有看護費用10,000元之損失部分不爭執。
五、兩造爭執事項要點：
  (一)被告抗辯被告甲○○對本件事故之發生，並無過失，有無理
    由？
  (二)被告抗辯原告就本件交通事故之發生，與有過失，有無理由
    ？
  (三)原告得請求之醫療費用金額應為若干？
  (四)原告得請求之看護費用金額應為若干？
  (五)原告請求無法工作期間之損失33,000元，有無理由？
  (六)原告請求精神慰撫金有無理由？如有理由，應以若干金額為
    適當？
六、原告主張被告甲○○於上開時、地騎乘機車，因疏未注意車
    前狀況，逕行向右切往外側車道，卻不慎打滑，適有原告在
    路旁之水溝蓋上行走，被告甲○○所騎乘之機車遂自後方撞
    上原告之小腿，原告因而倒地，致受有頭部外傷合併顱骨骨
    折及硬腦膜下出血、頸椎第5 、6 節半脫位等傷害等語，被
    告固不否認兩造於上開時、地發生事故之事實，惟否認有何
    過失，並以上詞抗辯。經查，被告甲○○於臺灣板橋地方法
    院檢察署97年度偵字第23439 號過失傷害偵查案件警詢時陳
    稱：「我駕駛629-CHC 號由板南路往中正路方向行駛（板橋
    ），當時板南路上車多，當時我騎乘在車道中間，我前方車
    子突然慢速下來，我見狀便往外側車道切過去，不知怎樣我
    車就打滑出去…。…（問：肇事時有無煞車？肇事前有無鳴
    按喇叭？）我有減速，但無煞車。沒有鳴按喇叭。…（問：
    當時天候、路況、視線如何？有無障礙物？該路段限速多少
    ？有無快慢車道之分？你駕車行駛於何向車道？當時號誌燈
    為何？）下毛毛雨、當時車很多、視線清楚。沒有障礙物。
    速限是50公里。沒有快慢車道之分。我行駛於一般車道。沒
    有號誌」等語（見被告甲○○之警詢筆錄），復參以卷附之
    道路交通事故現場圖、調查報告表(一)、(二)及現場照片所示，
    該路段為無分別快慢車道之1 線道路，依道路交通安全規則
    第94條第3 項：「汽車行駛時，駕駛人應注意車前狀況及兩
    車併行之間隔，並隨時採取必要安全措施。」及第2 條第1
    項第1 款：「汽車：指在道路上不依軌道或電力架線而以原
    動機行駛之車輛（包括機器腳踏車）。」等規定，被告甲○○為領有重型機車駕駛執照之機車駕駛人（見上開偵卷第25
    頁，證號查詢機車駕駛人），是其騎乘機車行駛於市區道路
    上，自應注意上開道路安全規定。而肇事當時天候雨天，但
    日間有自然光線，柏油路面乾燥，無缺陷及障礙物，路況與
    視距均良好，被告甲○○並非不能注意及此，其於本件事故
    發生當時騎乘上開機車，為超越前車，而向右切往外側車道
    行駛時，竟疏未注意車前狀況及隨時採取必要之安全措施，
    其騎乘之機車不慎打滑，因而自原告後方撞及原告小腿部位
    ，致原告向後倒地而受傷，則被告甲○○對本件車禍之發生
    ，應有過失。
七、被告雖抗辯原告未行走於人行道，而係於馬路上行走，原告
    亦與有過失等語。然查，依原告於臺灣板橋地方法院檢察署
    97年度偵字第23439 號過失傷害偵查案件警詢時所述：「我
    當日由板南路往中正路方向行走，那時我行走於路旁最靠右
    側行走，那時我走在路上，不知怎樣，我就感覺到我被人從
    後方撞到，然後我就人倒在地上…。（問：當時天候、路況
    、視線如何？有無障礙物？有無快慢車道之分？你人行走於
    何處？當時號誌燈為何？）不清楚天候如何。路況、視線正
    常。無障礙物。不清楚有無快慢車道之分。我人行走於最右
    側。無號誌。」等語（見原告之警詢筆錄）；另訴外人楊永
    鎮於本院97年度交易字第593 號過失傷害刑事案件中證稱：
    「當時我與丙○○一起從中和板南路往中正路方向行走，在
    距離板南路與中正路口前十幾公尺時，我走在永和路路邊的
    花圃上，丙○○走在我的正左側，我們兩邊走邊講話，我們
    是平行的走，但我們之間有些空隙，到了離板南路與中正路
    路口約十幾公尺時，我看到有部機車從丙○○後面撞過來，
    怎麼撞的我不曉得…」等語（見刑事卷第37頁），再參以卷
    附之現場照片（見本院卷第31頁）及附於上開偵查卷內之現
    場照片所示，該車道最右側為種有樹木之花圃，花圃左側與
    道路緊鄰處則為水溝蓋，未設有人行道之現場情形，而原告
    於本件事故發生時係與訴外人楊永鎮並肩行走，楊永鎮行走
    於花圃上，原告則行走於楊永鎮之左側，並緊靠路邊行走之
    情，依道路交通安全規則第133 條：「行人應在劃設之人行
    道行走，在未劃設人行道之道路，應靠邊行走，並不得在道
    路上任意奔跑、追逐、嬉戲或坐、臥、蹲、立，阻礙交通。
    」規定，則本件事故之道路現場既未劃設人行道，則原告於
    未劃設人行道之道路上靠邊行走，自無何上開違反道路交通
    安全規定，故被告抗辯原告未行走於人行道上而走在馬路上
    ，對於本件事故之發生亦與有過失云云，要無可採。
八、按因故意或過失，不法侵害他人之權利者，負損害賠償責任
    ；無行為能力人或限制行為能力人，不法侵害他人之權利者
    ，以行為時有識別能力為限，與其法定代理人連帶負損害賠
    償責任；不法侵害他人之身體、健康、名譽、自由、信用、
    隱私、貞操、或不法侵害其他人格法益而情節重大者，被害
    人雖非財產上之損害，亦得請求賠償相當之金額，民法第18
    4 條第1 項前段、第187 條第1 項前段、第195 條第1 項分
    別定有明文。本件被告甲○○因過失不法侵害原告之權利，
    原告主張被告甲○○應依民法第184 條第1 項前段規定，負
    賠償責任，洵為正當。而被告甲○○為78年12月13日出生，
    於本件行為時係未滿20歲之限制行為能力人，是原告依民法
    第187 條第1 項前段規定，請求其法定代理人即被告乙○○
    、丁○○應與被告甲○○連帶負損害賠償責任，亦為有據。
九、茲就原告得請求之項目及金額分述如下：
  (一)醫療費用：
    原告主張其支出醫療費用共計168,996 元，扣除業經受領之
    汽車強制責任險理賠20,184元後，尚受有149,712 元之損失
    ，並提出亞東醫院醫療費用收據影本3 件、台北榮民總醫院
    住院醫療費用收據（自付）、急診醫療費用明細收據、住院
    健保給付醫療費用明細表（非收據）影本各1 件、振德中醫
    診所門診掛號費（欠）單收據影本1 件及免用統一發票收據
    影本5 件、高堂中醫聯合診所掛號明細表影本1 件等為證。
    被告對於原告於亞東醫院之醫療費用6,004 元（計算式：50
    54＋700 ＋250 ＝6004，見本院卷第53至55頁），及於台北
    榮民總醫院支出之證書費250 元、雜項費2 元、急診費用65
    0 元（見本院卷第57、58頁），共計6,906 元（計算式：60
    04＋250 ＋2 ＋650 ＝6906元部份不爭執，應予准許。惟對
    原告於台北榮民總醫院升等為單人病房所支出之病房費32,1
    00元，及中醫診所130,890 元之支出部分則均否認之，並以
    上詞抗辯。經查：
    1.原告主張其所受傷勢非輕，住院期間升等為單人病房而增
      加支出升等病房費32,100元，按損害賠償之範圍應以必要
      者為限，原告自行將住院病房升等為單人病房，就升等之
      病房差額32,100元，難認核屬必要，此部分之請求，不應
      准許。
    2.原告於振德中醫診所支出之醫療費用，分別為97年4 月26
      日門診掛號費100 元收據1 張、97年7 月18日診斷證明費
      100元之收據2張，共200元（計算式：100元×2張＝200元
      ）、97年8 月5 日水藥及頭部藥粉費用收據3 張，金額分
      別為43,170元、65,120元、21,950元（見本院卷第62至63
      頁），就上開所支出之金額，雖據原告提出收據為證，惟
      查，本院依職權函詢振德中醫診所有關原告於該診所支出
      之醫療費用若干暨支出明細為何，經該診所於99年3 月15
      日以手寫明細表傳真到院（見本院卷第87頁），經與原告
      所提之該診所收據比對後，97年8 月5 日總額為65,120元
      之該張收據（見本院卷第63頁），係為同日該診所開立之
      另2 張收據，金額分別為21,950元、43,170元（見本院卷
      第63、64頁）之總合（計算式：21,950元＋43,170元＝65
      ,120元），顯係為原告重複提出，故該張65,120元之收據
      ，不具實質上之真正，故原告就此部分之請求，即無理由
      。另就原告於該診所之門診掛號費100 元、診斷證明費20
      0 元、水葉及頭部藥粉費用65,120元等部份，本院以公務
      電話紀錄詢問振德中醫診所負責人員，經該診所人員表示
      ，該診所之醫療費用均為自費，並無向勞保局請領診療費
      或藥費，原告所提之水葉及藥粉均為自費項目（見本院卷
      第88頁），是原告應說明於該診所自費支出醫療費用之必
      要性，惟未見原告舉證證明其支出必要性，是本院認為原
      告於振德中醫診所之醫療費用支出之請求，非有理由。
    3.高堂中醫聯合診所部份，依原告所提之該診所掛號明細表
      所示，原告於97年4 月30日、97年5 月8 日至該診所就診
      ，其中97年4 月30日診療主述為97年2 月25日因跌倒撞傷
      ，而施以治療（見本院卷第65頁），因而支出掛號費用15
      0 元，應屬合理必要之支出，為有理由。至於97年5 月8
      日當次就診，原告向診所主訴：「2/25因跌倒撞傷頭部頸
      部雙肩病情已痊癒，『今日又受新傷，因搬重物，背部呈
      現疼痛，腰部沉重瘀青腫痛』」等語（見本院卷第65頁）
      ，足見原告97年5 月8 日該次就診之傷勢，顯與本件交通
      事故無關，不具相當因果關係，故原告此部分支出醫療費
      200 元之請求，並非有據。
    4.綜上，原告得請求之醫療費用金額為7,056 元（計算式：
      6906＋150 ＝7056），惟原告已受領強制責任保險金之醫
      藥費理賠20,184元，自已不得再向被告請求給付醫療費用
      。
  (二)看護費用：
    原告主張其住院期間（即97年2 月26日至97年3 月8 日）由
    家人照顧10日，及出院後仍需由家人照顧10日，共計20日，
    以每日相當1,000 元之看護費用損害，計受有20,000元之損
    害等語，而被告對於原告住院期間之看護費用損失部分不爭
    執，惟否認原告於出院後仍需由家人照顧10日，並以上詞抗
    辯。查，經本院函詢台北榮民總醫院，該院以99年2 月8 日
    北總急字第0990002698號函表示，原告於住院期間因病情需
    要，有僱請看護或由家屬照顧之必要，出院後即無此需求等
    語（見本院卷第65頁），是原告主張其於「出院後」仍需由
    家人照顧10日等語，為無理由。原告主張以每日1,000 元為
    計算看護費之標準，參以卷附之臺北縣醫院看護工職業工會
    96 年8月16日北縣病護詢字第9615號函，看護工如為全日24
    小時班，日薪為1,900 元至2,200 元間，如為日、夜12小時
    班，日薪則為1,000 元至1,300 元間（見本院卷第103 頁）
    ；及臺北市醫院看護工職業工會96年7 月25日北市護字第96
    19號函，看護工如為全日24小時班，日薪為1,900 元至2,50
    0 元間，如為日、夜12小時班，日薪則為1, 000元至1,500
    元間（見本院卷第104 頁）之計算標準，原告該部分之主張
    ，堪屬合理，且為被告所不爭，故原告得請求看護費損失應
    為10,000元（即10日×1,000 元＝10,000元），逾此金額之
    請求，則非正當。
  (三)無法工作期間之薪資損失部分：
    原告主張事故發生時其係任職於祺弘有限公司，每月薪資33
    ,000元，因住院期間10日及出院後返家需再休養20日，共計
    30日無法工作，故受有無法工作期間之薪資損失33,000元等
    語，為被告否認。查，原告固提出休假申請單及祺弘有限公
    司97年度1 至5 月份薪資明細影本為證，然依其所提祺弘有
    限公司薪資明細影本所示，祺弘有限公司已給付原告97 年2
    月及3 月份全部薪資（見本院卷第29頁），並無扣薪之情，
    足見原告未受有任何無法工作期間之薪資損失，故其該部分
    之請求，非有理由。
  (四)精神慰撫金部分：
    原告因被告甲○○之過失不法侵害行為，致身體受有頭部外
    傷合併顱骨骨折及硬膜下出血、頸椎第5 、6 節半脫位等傷
    害，其精神上自受有相當之痛苦，其依民法第195 條規定，
    請求非財產上損害賠償，自屬有據。本院審酌原告高工畢業
    ，從事電子電器業，擔任業務，名下財產有房地15筆及投資
    3 筆（見本院板橋簡易庭98年度司板調字第65號卷第24至27
    頁，稅務電子閘門財產所得調件明細表），因上開傷勢所受
    精神痛苦之程度；被告甲○○事故發生時就讀五專，因本件
    事故因而休學，名下無任何財產（見本院板橋簡易庭98年度
    司板調字第65號卷第29頁，稅務電子閘門財產所得調件明細
    表）；被告乙○○國中畢業，現擔任企業臨時工，名下有3
    筆不動產及投資2 筆（見本院卷第11、12頁，稅務電子閘門
    財產所得調件明細表）；被告丁○○高商畢業，為家庭主婦
    ，名下無不動產及有投資3 筆（見本院卷第14頁之稅務電子
    閘門財產所得調件明細表）等一切情狀，認原告請求精神慰
    撫金100 萬元，尚嫌過高，應以30萬元為允適，逾此金額之
    請求，非有理由。
  (五)基上，原告得請求之金額合計為310,000 元（計算式：1000
    0 ＋300000 ＝310000）。
十、綜上所述，原告基於侵權行為法律關係，請求被告連帶給付
    310,000 元及均自起訴狀繕本送達翌日即97年11月27日起至
    清償日止，按年息5%計算之法定遲延利息部份，為有理由，
    應予准許，逾此範圍之請求，非有理由，應予駁回。
十一、本判決第一項所命被告給付之金額未逾50萬元，依民事訴
      訟法第389 條第1 項第5 款規定，應依職權宣告假執行。
      被告陳明願供擔保請准宣告免為假執行，就原告勝訴部分
      ，核無不合，爰酌定相當擔保金額宣告之。
十二、本件事證已臻明確，兩造其餘主張及所提之證據，經審酌
      後認於本院上開判斷無涉或無違，爰不一一論述，附此敘
      明。
十三、結論：本件原告之訴，為一部有理由，一部無理由，依民
      事訴訟法第79條、第85條第2 項、第389 條第1 項第5 款
      、第392 條，判決如主文。
中    華    民    國    99    年     5    月    11    日
                  民事第一庭    法  官  陳翠琪
以上正本，係照原本作成
如對本判決上訴，須於判決送達後20日內向本院提出上訴狀
中    華    民    國    99    年     5    月    12    日
                                書記官  簡曉君

司法院資訊處製作；財團法人民間司法改革基金會備份。
